臺灣高等法院臺南分院刑事判決
110年度上訴字第482號
上  訴  人  臺灣臺南地方檢察署檢察官
被      告  甲○○
上列上訴人因被告違反毒品危害防制條例案件，不服臺灣臺南地
方法院109年度簡上字第228號中華民國110年3月10日第一審判決
（起訴案號：臺灣臺南地方檢察署109年度營毒偵字第18號），
提起上訴，本院判決如下：
    主  文
上訴駁回。
    理  由
一、公訴意旨略以：被告甲○○前因施用毒品案件，經觀察、勒戒
    後，因無繼續施用之傾向，於民國92年7月31日執行完畢釋
    放，經臺灣臺南地方檢察署（下稱臺南地檢署）檢察官以92
    年度營毒偵字第87號為不起訴處分，復於前述觀察、勒戒執
    行完畢5年內之94年間，因施用毒品案件，經臺灣高雄地方
    法院以94年度訴字第3674號判決有期徒刑9月，經臺灣高等
    法院高雄分院於95年5月15日以95年度上訴字第790號駁回上
    訴確定。詎猶未戒除施用毒品惡習，明知海洛因係毒品條例
    第2條第2項第1款所稱之第一級毒品，不得施用、持有，竟
    仍基於施用第一級毒品海洛因之犯意，於108年9月19日22時
    許，在臺南市○○區○○里0鄰○○○000號住處房間內，以針筒注
    射方式施用第一級毒品海洛因1次。嗣經警於108年9月20日8
    時15分許，持臺南地檢署檢察官核發之鑑定許可書採驗其尿
    液送驗，結果呈嗎啡陽性反應，而悉上情等語。因認被告涉
    犯毒品危害防制條例第10條第1項之施用第一級毒品罪嫌。
二、按起訴之程序違背規定者，應諭知不受理之判決，並得不經
    言詞辯論為之，刑事訴訟法第303條第1款、第307條分別定
    有明文。此所稱之起訴之程序違背規定，係指檢察官提起公
    訴之訴訟行為於程序上有違法律之規定而言。而提起公訴之
    訴訟行為是否於程序上有違法律規定，原則上，固是以起訴
    時所存在之事項及法律規定為判斷，惟檢察官起訴後始發生
    之情事變更事由，致法院不能為實體審理及判決亦屬「起訴
    之程序違背規定」（最高法院109年度台上字第3826號判決
    意旨參照）。
三、次按毒品危害防制條例（下稱毒品條例）於108年12月17日
    修正，並於109年1月15日公布，依同條例第36條規定，除同
    條例第24條之施行日期，由行政院定之外（現尚未施行），
    同條例第20、23條等規定，已於本案被告行為後之同年7月1
    5日施行。茲就現行毒品條例規定適用情形說明如下：
（一）犯施用第一級、第二級毒品罪者，檢察官應聲請法院裁定
      觀察、勒戒；且觀察、勒戒等處遇執行完畢釋放後，3年
      後再犯施用第一級、第二級毒品罪者，應再啟觀察、勒戒
      等處遇程序，修正後毒品條例第20條第1項、第3項分別定
      有明文。而於該條例施行前所犯施用第一級、第二級毒品
      案件，於修正施行後，偵查中之案件，由檢察官依修正後
      規定處理之，該條例第35條之1第1款亦有明文。次由該條
      例第20條第3項之修正理由略謂：施用毒品者具「病患性
      犯人」之特質，如觀察、勒戒或強制戒治執行完畢釋放後
      ，3年後始再有施用毒品行為，足見其有戒除毒癮之可能
      ，宜再採以觀察、勒戒方式戒除其身癮及以強制戒治方式
      戒除其心癮之措施，為能放寬觀察、勒戒或強制戒治制度
      之適用時機，以協助施用者戒除毒癮等旨，而第23條第2
      項之修正理由則為「配合修正條文第20條第3項規定，爰
      修正第2項規定」，可見該2規定彼此間確具連動關係，且
      立法者顯然有意藉由此次修法以放寬觀察、勒戒或強制戒
      治制度，當亦同時限縮對施用毒品者依法追訴處罰之範圍
      。另依第23條第2項之文義解釋，可知被告再犯（含3犯以
      上）第10條之罪，如距最近1次犯同罪經依第20條第1項、
      第2項規定令觀察、勒戒或強制戒治執行完畢釋放後3年內
      ，固應依法追訴，惟如已逾3年，即應再令觀察、勒戒，
      且不因其間是否另犯該罪經起訴、判刑或執行而有不同，
      方足落實此次寬厚刑事政策之變革，且不逾越第23條第2
      項有關起訴程式要件之法條文義（最高法院109年度台上
      字第3098號、第3240號判決意旨、109年度台上大字第382
      6號裁定意旨可資參照）。
（二）87年5月20日毒品條例公布施行後之刑事政策，對於施用
      毒品者，已揚棄純粹的犯罪觀，雖強調「除刑不除罪」之
      理念，認為施用毒品者具有「病患性犯人」之特質，惟囿
      於當時戒治及醫療體系均不完整、專業人員欠缺且戒毒知
      識尚有不足，社會大眾仍視施用毒品者為「犯人」而非「
      病患」，暨相關戒毒及事後之追蹤、輔導配套措施亦不完
      備，其刑事政策明顯將施用毒品者偏向「犯人」身分處理
      ，導致監獄人滿為患，且施用毒品人口不減反增。為此，
      戒毒政策不得不改弦易轍，開始正視施用毒品者實屬「病
      患」之特質。先於97年新增毒品條例第24條附命完成戒癮
      治療緩起訴制度，確立「附命完成戒癮治療緩起訴處分」
      及「觀察、勒戒或強制戒治」雙軌治療模式。本次修正之
      毒品條例第20條第3項及第23條第2項，雖僅將原條文之再
      犯期間由「5年」改為「3年」，惟鑑於將施用毒品者監禁
      於監獄內，僅能短期間防止其接觸毒品，因慣用毒品產生
      之「心癮」根本無法根除，並慮及毒品條例施行多年累積
      之戒毒經驗及實效，暨逐步擴充之醫療、戒癮機構、專業
      人力、社區支援系統等資源，尤以本次毒品條例第24條修
      正，擴大檢察官對施用毒品者附條件緩起訴處分之範圍，
      使其能視個案具體情形給予適當多元社區處遇。本次修正
      後對於施用毒品者之思維，自應與時俱進，擺脫以往側重
      於「犯人」身分之處罰，著重其為「病患」之特質，並以
      「治療」疾病為出發點，重新評價前揭所謂「3年後再犯
      」之意義。
（三）毒品戒除不易，須經長期且持續之治療，施用毒品者既被
      視為「病患性犯人」，最佳處遇方式即為治療。對於施用
      毒品者之治療方式，有機構外之處遇（如自行赴醫院戒癮
      、附命完成戒癮治療緩起訴處分等），或機構內之觀察、
      勒戒或強制戒治；至對施用毒品者科以刑罰，無非在運用
      刑罰之一般預防功能以嚇阻毒品之施用。監獄為執行場所
      而非戒癮專責機構，針對施用毒品者及其再犯之特性，法
      務部於106年12月5日頒訂之「科學實證之毒品犯處遇模式
      計畫」，目的即是積極引進地區醫療體系之協助，提供毒
      癮戒治，落實社區追蹤輔導及治療之銜接，俾修復創傷、
      預防再犯。惟刑罰因涉及人身自由之基本權，故於施用毒
      品初犯時皆以傳統之機構外或機構內處遇方式治療，如再
      施用毒品時，始科以刑事責任。而當刑罰處遇仍不能有效
      幫助施用毒品者改善惡習時，即表示無法以此方式發揮治
      療效果，若繼續施以刑罰只具懲罰功能，不僅無法戒除毒
      癮，更漸趨與社區隔離，有礙其復歸社會。基於憲法應保
      障人民之生存權，及根據每個國民生存照顧需要提供基本
      給付之理念，為協助施用毒品者戒除毒癮復歸社會，對於
      經監獄監禁處遇後仍再犯之施用毒品者，更應恢復以機構
      內、外之治療協助其戒除毒癮。此即本次修正毒品條例第
      20條第3項關於施用毒品者所謂「3年後再犯」係何所指之
      立法真諦。除檢察官優先適用第24條命附條件緩起訴處分
      處遇（不論幾犯，亦無年限）外，對於施用毒品初犯者，
      應適用第20條第1項、第2項為機構內之觀察、勒戒或強制
      戒治；若於上開機構內處遇執行完畢釋放後，於「3年內
      再犯」者，依第23條第2項規定，應依法追訴；倘於「3年
      後再犯」自應再回歸到傳統醫療體系機構內重為觀察、勒
      戒或強制戒治之治療。是對於戒除毒癮不易者，唯有以機
      構內、外處遇及刑事制裁等方式交替運用，以期能控制或
      改善其至完全戒除毒癮。
（四）綜上，對於毒品條例第20條第3項及第23條第2項所謂「3
      年後（內）再犯」，自應跳脫以往窠臼，以「3年」為期
      ，建立「定期治療」之模式。其規定中所謂「3年後再犯
      」，只要本次再犯（不論修正施行前、後）距最近1次觀
      察、勒戒或強制戒治執行完畢釋放，已逾3年者，即該當
      之，不因其間有無犯第10條之罪經起訴、判刑或執行而受
      影響等旨（最高法院109年度台上大字第3826號裁定、109
      年度台上字第3826號判決意旨參照）。　　
四、至於修正後之毒品條例第35條之1第2款固規定：「審判中之
    案件，由法院或少年法院（地方法院少年法庭）依修正後規
    定處理；依修正後規定應為不起訴處分或不付審理之裁定者
    ，法院或少年法院（地方法院少年法庭）應為免刑之判決或
    不付審理之裁定。」，另該條款之立法說明舉例略謂：「若
    該等案件於修正施行前已繫屬於法院或少年法院（地方法院
    少年法庭）者，『為求程序之經濟，法院或少年法院（地方
    法院少年法庭）應依修正施行後之規定處理，即應依職權為
    觀察、勒戒或強制戒治之裁定』」等語，似欲透過立法說明
    由法院依職權裁定觀察、勒戒或強制戒治，以替代第20條第
    1項、第2項所定應由檢察官提出觀察、勒戒或強制戒治之聲
    請云云。惟「起訴程序違背規定」既及於起訴後規定，法院
    當不能「為求程序之經濟」便宜行事，而應保障起訴至審判
    中程序均合規定之當事人程序正義，一方面尊重檢察官選擇
    依聲請觀察、勒戒或命附戒癮條件緩起訴處分等裁量權，另
    方面亦賦予施用毒品者於偵查中陳述適合之戒癮治療或戒毒
    處遇之機會，以保障病患型犯人之陳述權，始與落實此次修
    法寬厚刑事政策變革之意旨相符；反之，倘依毒品條例第35
    條之1規定立法說明舉例由法院逕行依職權裁定觀察、勒戒
    等語，於第一審判處施用毒品罪刑而由被告上訴至第二審情
    形，此時倘依該說明舉例，由法院逕依職權定觀察、勒戒確
    定，如被告始再撤回上訴，則罪刑與觀察、勒戒皆須執行，
    無異二罰，縱可彼此折抵，然已使罪刑執行及觀察、勒戒處
    遇之目的混淆衝突，更與此次修法考量施用毒品者具「病患
    性犯人」之特質，放寬觀察、勒戒或強制戒治制度適用時機
    之寬厚目的，扞挌不符；從而，前開依毒品條例第35條之1
    規定立法說明舉例由法院逕行依職權裁定觀察、勒戒等語，
    自非允當，不宜採用。
五、經查：
（一）被告上開施用第一級毒品犯行，業據被告坦承不諱，且被
      告之採尿送驗結果，確呈嗎啡陽性反應，有臺南地檢署鑑
      定許可書、臺南市政府警察局新營分局偵辦毒品條例案送
      驗尿液編號與真實姓名對照表編號名冊、臺南市政府衛生
      局108年12月10日檢驗結果報告各1份等在卷可稽。足徵被
      告自白核與事實相符，被告施用第一級毒品犯行，堪予認
      定。
（二）被告前因施用毒品案件，經臺灣臺南地方法院（下稱原審
      法院）以92年度毒聲字第967號裁定送觀察、勒戒後，認
      無繼續施用毒品之傾向，於92年7月31日執行完畢釋放出
      所，並經臺南地檢署檢察官以92年度營毒偵字第87號為不
      起訴處分確定。其後，被告又因施用毒品案件，經臺南地
      檢署檢察官以108年度毒偵字第1001號為附命完成戒癮治
      療之緩起訴處分（下稱附命緩起訴處分），但因被告於緩
      起訴期間內，未依規定至觀護人室報告及接受採尿送驗，
      而經檢察官以109年度撤緩字第22號撤銷緩起訴處分後，
      將該案以109年度撤緩毒偵字第94號提起公訴，由原審法
      院以109年度訴字第466號判決判處有期徒刑6月確定等情
      ，有臺灣高等法院被告前案紀錄表及上述撤銷緩起訴處分
      書在卷足憑。
（三）被告前雖曾因施用毒品案件，經檢察官為上開附命緩起訴
      處分，但因未能完成戒癮治療，而經檢察官以109年度撤
      緩字第22號撤銷緩起訴處分。而過往最高法院雖有認為檢
      察官為附命緩起訴處分者，事實上即等同於觀察、勒戒處
      遇的見解。然依最高法院大法庭109年度台上大字第3536
      號裁定所揭示徵詢多數刑事庭所採之見解，認為：
   1、97年4月30日修正公布之毒品條例第24條第1項（109年1月
      15日公布之新法亦同），已改採觀察、勒戒等處遇與「附
      命緩起訴」並行之雙軌模式，後者並擴及毒品條例第23條
      第2項（3年內再犯）情形，可見立法者有意在「附命緩起
      訴」程序，對施用第一級、第二級毒品者，採取更為寬容
      之態度。上述二程序其執行方式有別，其間仍有差異。前
      者依毒品條例第20條第1項、第2項之規定，視其執行成效
      ，由觀察、勒戒，進而強制戒治，循序為之。後者依修正
      前毒品條例第24條第1項，檢察官得為「附命緩起訴」。
      而依「毒品戒癮治療實施辦法及完成治療認定標準」第3
      條、第7條、第11條規定，「戒癮治療」包括「藥物治療
      、心理治療、社會復健治療」、「戒癮治療之期程以連續
      1年為限」、檢察官為上開緩起訴處分得指定被告應遵行
      事項等。被告同意參加「附命緩起訴」，即應完成「戒癮
      治療」、檢察官指定之應遵行事項至緩起訴期間屆滿乃止
      。前者與後者對照以觀，「附命緩起訴」雖得佐以採尿、
      對相關規定遵守等方式之約制，使被告確實完成「戒癮治
      療」，但「戒癮治療」始為「附命緩起訴」之核心治療方
      式，並得取代觀察、勒戒等處遇，期能完全戒除被告之毒
      癮。依上揭說明，被告在「戒癮治療」完成前，仍難謂得
      與觀察、勒戒等處遇「已執行完畢」等同視之。本件「附
      命緩起訴」因已撤銷，被告之「戒癮治療」並未完成，自
      與觀察、勒戒等處遇執行完畢有別。
   2、依修正後毒品條例第24條第1項規定，檢察官可依刑事訴
      訟法第253條之2第1項第4款至第6款或第8款規定，為各項
      附條件之緩起訴處分，不限於修正前同條項所定「附命戒
      癮治療」之緩起訴處分，以使毒品施用者獲得有利於戒除
      毒品之適當處遇；修正後同條第2項亦規定：「前項緩起
      訴處分，經撤銷者，檢察官應繼續偵查或起訴。」其立法
      理由並說明：「緩起訴處分是利用機構外之處遇，協助施
      用毒品者戒除毒癮，為達成戒除毒癮之目的，於撤銷緩起
      訴處分後，宜由檢察官依法繼續偵查或起訴，亦即仍有現
      行條文第20條觀察、勒戒及強制戒治制度之適用，俾利以
      機構內之處遇方式協助其戒除毒癮，亦得為不同條件或期
      限之緩起訴處分」等語。因此前案於撤銷緩起訴處分後，
      仍有同條例第20條所定觀察、勒戒等處遇制度之適用，新
      法所定之附條件緩起訴處分與觀察、勒戒等處遇，已無法
      相提並論，無從視為事實上已接受等同於「觀察、勒戒」
      之處遇，最高法院過往認為附命緩起訴處分事實上已接受
      觀察、勒戒處遇的見解，其論理已失其所據，雖該條文行
      政院尚未定施行日期，但為利法律銜接，亦宜先予因應，
      而為相同之解釋。
   3、綜上，本案被告前雖曾因施用毒品案件，經檢察官為上述
      附命完成戒癮治療之緩起訴處分，但該次緩起訴處分，因
      被告未完成戒癮治療而遭撤銷，揆諸前開說明，該次緩起
      訴處分已無法再等同視為已經接受觀察、勒戒處遇。因此
      ，被告最近一次受觀察、勒戒執行完畢釋放之時間即92年
      7月31日，而本案被告所為施用第一級毒品之犯罪時間為1
      08年9月19日22時許，距離前次觀察、勒戒執行完畢日期
      已逾3年，揆諸前揭最高法院大法庭裁定意旨，即應再令
      被告觀察、勒戒，或由檢察官為附命完成戒癮治療緩起訴
      處分，不得逕行起訴，是以訴追條件有所欠缺。
（四）依上說明，本案被告施用第一級毒品之犯罪時間，距離其
      最近一次觀察、勒戒執行完畢日期，已逾3年，縱被告曾
      於其間因施用第一級毒品，經法院判處罪刑及檢察官為附
      命緩起訴，但因判刑不能等同受過觀察勒戒，且附命緩起
      訴處分亦因未完成戒癮治療而無從等同完成觀察、勒戒，
      故檢察官仍應依修正後之毒品條例第20條第3項、現行第2
      4條等規定，由檢察官基於一次性之整體規劃而重啟處遇
      程序，視被告個案情形，是否適合「觀察、勒戒或強制戒
      治」或給予「附命完成戒癮治療緩起訴處分」。檢察官逕
      予提起公訴，法院無從替代檢察官為上開合義務性之裁量
      處遇，應認本案起訴程序違背規定，且無從補正。
（五）本件雖在修正生效前之109年4月15日起訴繫屬法院，有原
      審法院收文章戳可參（見原審109年度訴字第427號卷第7
      頁），但起訴後審判中已在109年7月15日修法生效，因法
      律修正之情事變更，起訴後發生訴追條件欠缺，致起訴程
      序違背規定，該程序違背規定之瑕疵，無從於審判中補正
      ，法院應不能為實體審理及判決，應依刑事訴訟法第303
      條第1款規定諭知不受理判決。故原審以相同認定，不經
      言詞辯論，而逕行諭知不受理判決，自無違誤。
六、駁回上訴之理由：
（一）檢察官上訴意旨略以：被告前因施用毒品案件，經法院裁
      定送觀察、勒戒後，認無繼續施用毒品之傾向，於92年7
      月31日釋放，經臺南地檢署檢察官以92年營毒偵字第87號
      為不起訴處分；嗣又因施用毒品案件，經臺南地檢署檢察
      官於108年5月14日以108年度毒偵字第1001號為附命戒癮
      治療之緩起訴處分，該緩起訴處分並於108年6月6日確定
      ，然因被告有緩起訴期間內有履行未完成事由，經撤銷上
      開緩起訴處分而提起公訴等情，此有被告之刑案資料查註
      紀錄表、全國施用毒品案件紀錄表在卷可稽，雖上開緩起
      訴處分並未完成戒癮治療，然是否即可認本件被告並未完
      成「觀察、勒戒或強制戒治」處遇，於實務上容有爭議，
      且涉該條法律解釋之爭議，並具法律上重要性，原審判決是
      否妥適，尚有疑義。又被告施用毒品時間為108年9月19日
      22時許，嗣經臺南地檢署檢察官於109年2月25日提起公訴
      ，並於109年4月15日繫屬於原審法院，是本件被告犯行於
      毒品條例修正施行前，已繫屬於法院，縱依原審援引最高
      法院刑事大法庭109年度台上大字第3826號裁定及同院109
      年度台上字第3826號判決之意旨，認本件被告應為觀察勒
      戒之處分，然依修正後毒品條例第20條第3項、第35條之1
      第2款規定及上開立法說明，原審自應依職權為觀察、勒
      戒或強制戒治之裁定，是原審判決公訴不受理恐容有違誤
      等語。　　　
（二）依前述說明，本案被告因距觀察、勒戒執行完畢釋放3年
      後再犯，適用新法結果，應有再受觀察、勒戒之機會，經
      最高法院大法庭109年度台上大字第3826號裁定揭示可按
      ，目前司法實務已形成明確見解；另毒品條例第35條之1
      第2款前段所稱「依修正後規定處理」，就本次再犯第10
      條之罪，距最近1次觀察、勒戒或強制戒治執行完畢釋放
      後，已逾3年者，法院得視個案情形，就依職權裁定令被
      告入勒戒處所觀察、勒戒，或依刑事訴訟法第303條第1款
      規定為不受理之判決，擇一適用，亦經最高法院大法庭10
      9年台抗大字第1771號刑事裁定表示見解，是原審法院依
      刑事訴訟法第303條第1款規定為不受理之判決，並無不當
      。
（三）從而，檢察官上訴意旨以被告前經緩起訴處分並未完成戒
      癮治療，然是否即可認本件被告並未完成「觀察、勒戒或
      強制戒治」處遇，於實務上容有爭議；及原審應依職權為
      觀察、勒戒或強制戒治之裁定，是原審判決公訴不受理恐
      容有違誤為由，指摘原判決不當，請求撤銷原判決，並無
      理由，應予駁回，並不經言詞辯論為之。
據上論斷，應依刑事訴訟法第368條、第372條，判決如主文。
本案經臺灣臺南地方檢察署檢察官周盟翔提起公訴、同署檢察官
鄭聆苓提起上訴。
中　　華　　民　　國　　110 　年　　4 　　月　　22　　日
                  刑事第四庭    審判長法  官  郭玫利
                                      法  官  蔡廷宜
                                      法  官  曾子珍
以上正本證明與原本無異。
如不服本判決應於收受送達後20日內向本院提出上訴書狀，其未
敘述上訴理由者，並得於提起上訴後20日內向本院補提理由書（
均須按他造當事人之人數附繕本）「切勿逕送上級法院」。
　　　　　　　　　　　　　　　　　　　書記官  李淑惠
中　　華　　民　　國　　110 　年　　4 　　月　　22　　日